臺北高等行政法院判決
　　　　　　　　　　　　　　　　　 95年度訴更一字第181號
　　　　　　　　　　　　　　　.
原　　　告　甲○○
被　　　告　基隆市稅捐稽徵處
代　表　人　乙○○處長）住同.
訴訟代理人　丙○○
　　　　　　蔡儒
　　　　　　丁○○
上列當事人間因地價稅事件，原告不服基隆市政府中華民國94年
6 月2 日基府行法壹字第0940076972號訴願決定，提起行政訴訟
，經本院以94年度訴字第2913號裁定後，原告提起抗告，經最高
行政法院廢棄原裁定發回更審，提起行政訴訟。本院判決如下：
　　主  文
訴願決定及原處分均撤銷。
訴訟費用由被告負擔。
　　事  實
一、事實概要：原告所有基隆市○○區○○段728 地號土地民國
    （下同）91年地價稅漏未核課及同段829 、843 、844 地號
    為建築應保留之空地，依土地稅減免規則第9 條規定應課徵
    地價稅，經被告核定補徵91年地價稅新臺幣（下同）312,75
    5 元，及核定深美段728 地號等46筆土地92年地價稅2,014,
    148 元，原告不服，主張略以：原告所有基隆市○○區○○
    段980 地號土地，重測尚未確定，深美段829 、840 、843
    、844 地號等土地作道路使用，應減免地價稅為由，申請復
    查，經查其中深美段844 地號土地，依基隆市政府93年8 月
    3 日基府工管貳字第0930073736號函復該地為私設道路未計
    入法定空地面積，符合土地稅減免規則第9 條免徵地價稅規
    定，致91年補徵地價稅復查決定變更為177,804 元，92年地
    價稅變更為1,871,600 元。原告仍表不服，訴經基隆市政府
    94年6 月2 日基府行法壹字第0940076972號訴願決定駁回，
    原告對其中829 、840 、843 地號等土地之核定猶未甘服，
    遂向本院提起行政訴訟，經本院以起訴逾期為由裁定駁回。
    原告不服，提起抗告，經最高行政法院以95年度裁字第2624
    號裁定廢棄，發回本院更為審理。
二、兩造聲明：
  (一)原告未於言詞辯論期日到庭，惟據其起訴狀所載聲明如下：
    1.撤銷基隆市稅捐稽徵處復查決定書所為之處分
    2.被告92年度地價稅案復查決定書對原告所有信義區○○段
      829、840 、843 地號等土地改以一般稅率課徵地價稅乙
      節，原告主張系爭土地應仍維持原減免地價稅之核定，並
      撤銷91年度地價稅補繳稅單應繳稅款。
　(二)被告聲明：
    1.駁回原告之訴。
    2.訴訟費用由原告負擔。
三、兩造之爭點：
　(一)原告主張之理由：
    1.93年度地價稅案經原告提出復查。被告於復查決定書中表
      示：「．．．另829 、843 地號，經基隆市政府94年3 月
      2 日基府督建參字第0940013502號函復及依檢附之私設道
      路計算圖，查確未計入法定空地計算，因該2 筆系爭土地
      非屬法定空地，且查明為道路使用，符合土地稅減免規則
      第9條 免徵地價稅之規定，故應予免徵93年地價稅。」被
      告既已查明包括829 、843 地號2 筆土地，乃屬土地稅減
      免規則第9 條免徵地價稅規定之應減免範圍並予以免徵93
      年度地價稅。同理，92年度地價稅及91年度補徵地價稅案
      亦應對該2 筆系爭土地處以免徵，此應再無爭議。
    2.92年度被告依工務局回覆公函稱原告系爭土地3 筆均屬建
      築應保留空地不得減免地價稅；93年度被告復依工務局回
      覆公函稱829 、843 地號土地均屬道路使用之土地得免徵
      地價稅。據查本件係因工務局未曾於覆文中說明系爭土地
      屬建築應保留空地，惟亦未說明不屬建築應保留之空地，
      僅以套繪圖回覆；而被告未再詳細詢問工務局查證回函意
      義，逕以工務局回覆證實乃屬建築應保留之空地，即逕予
      認定取消減免地價稅，顯見被告疏於查證、草率行政。
    3.本案92年度地價稅及91年度地價稅補徵案，原告提出復查
      、訴願等程序，被告一再以工務局回覆及地籍圖套繪均顯
      示乃屬建築應保留空地，不符土地稅減免規則第9 條之減
      免規定，駁回原告之申請。後經原告親至基隆市政府工務
      局查詢調閱相關使用執照套繪圖及工務局回覆被告公函內
      容時發現，工務局從不曾回覆被告系爭土地屬建築應保留
      之空地，且系爭840 地號土地之套繪圖（原圖乃為彩色圖
      本，並以不同顏色之色塊區分標示不同用地），系爭840
      土地作為道路使用部分（即被告自稱屬建築應保留空地部
      分）標示為紅色，依圖本上之圖例說明乃屬計畫道路用地
      ，既為計畫道路用地，依法規不得計入法定空地，換言之
      ，絕不可能為建築應保留之空地，此節原告曾徵詢兩位專
      業建築師及工務局承辦人，亦證實原告以上說法。
    4.此外，原告93、94年度地價稅訴願及復查申請案經被告比
      對詳察後，已行文原告並同意依原告之請求辨理。本案92
      年度地價稅事件所爭者亦同，被告既已自承對於原告土地
      之使用情狀查核有所疏誤並業經函告更正、恢復原告所有
      作為道路使用之土地減免地價稅確定，足證原告所述均為
      不爭事實。
　(二)被告主張之理由：
    1.程序部分：
　　  查原告於94年7月15日接獲基隆市政府94年1月14日基府行
      法壹字第0940076972號訴願決定書，於何時提起行政訴訟
      ，是否符合行政訴訟法第106 條規定程序，尚請本院審酌
      。
    2.實體部分：
      (1)查原告所有信義區○○段829 、843 地號（重測前為深
        澳坑段槓子寮小段100-173 、100-172 地號）2 筆均為
        85基使字第0098及86基使字第0011號使用執照之建築地
        點，本處係依基隆市政府89年12月15日（八九）基府工
        管字第101174號函附件查核結果顯示，係為建築應保留
        之空地，依土地稅減免規則第9 條但書規定無免徵地價
        稅之適用，遂補徵該2 筆土地91年度地價稅及核定92年
        度應課徵地價稅。惟經基隆市政府於94年3 月2 日以基
        府都建參字第0940013502號函復查79基府工建字第0207
        號建造執照工程，分別領有85基使字第0098號及86基使
        字第0011號部分使用執照，原申請深澳坑段槓子寮小段
        100-173、100-172地號土地（重測後為深美段829、843
        地號），依檢附之私設道路計算圖，查確未計入法定空
        地計算，非屬法定空地。該2 筆系爭土地既非屬法定空
        地，且查明為道路使用，符合土地稅減免規則第9 條免
        徵地價稅之規定。
      (2)另有關信義區○○段840 地號（重測前為深澳坑段槓子
        寮小段100 地號），為65年基使字第0099號及0100號使
        用執照建築區域，依基隆市政府95年4 月11日基府都建
        參字第0950035385號函告65年基使字第0099號及0100號
        使用執照建築基地內之私設道路661.28㎡及257.60㎡，
        合計面積918.88㎡，未納入法定空地計算；及95年5 月
        5 日基府都計貳字第0940048182號函告，原告於85年6
        月10日出具同意使用土地面積為5570㎡之土地使用權同
        意書，供公眾通行巷道使用，惟其中道路使用面積1105
        .06 ㎡係屬福民街，其坐落基地為深美段844 地號（重
        測前為信義區○○○段槓子寮小段100-190 地號），此
        業經被告於92年度地價稅復查時核准減免地價稅，故於
        本件爭訟中，自不得重複計入減免面積，而應予以扣除
        ；又另有1251.3㎡係屬東峰街用地，其坐落基地除深美
        段840 地號土地外，依附件圖示尚包括深美段980 地號
        （85年6 月20日分割自深美段840 地號），而深美段98
        0 地號土地業已減免供道路用地之面積為664.38㎡，此
        部分亦不得再重複扣除，自亦應予減除，因此供公共通
        行道路使用部分面積為3800.56 ㎡（0000-0000.06-664
        .38 ）。故供道路使用面積合計4719.44 ㎡（918.88+
        3800.56 ）。綜上，上述信義區○○段829 、840 、84
        3 地號3 筆土地，仍有部分面積符合土地稅減免規則第
        9 條之規定，經重新計算結果原告基隆市○○區○○段
        728 地號土地，應補徵91年地價稅漏未核課地價稅110,
        239 元，另92年度地價稅更正為1,533,879 元，併同論
        述。
　　理  由
甲、程序部分：
一、被告代表人原由基隆市政府財政局局長乙○○代理處長，96
    年1 月18日由乙○○繼任處長，茲由其具狀聲明承受訴訟，
    核無不合，應予准許。
二、原告經合法通知，未於言詞辯論期日到場，核無行政訴訟法
    第218 條準用民事訴訟法第386 條各款所列之情事，爰依被
    告之聲請，由其一造辯論而為判決。
三、按撤銷訴訟之提起，應於訴願決定書送達後2 個月之不變期
    間內為之，行政訴訟法第106 條第1 項前段定有明文。又「
    送達之年、月、日、時，除有反證外，應以送達證書所記載
    者為準。」最高法院21年抗字第26號判例可供參照。經查，
    本件訴願決定書，係以掛號郵寄原告，並製有掛號郵件收件
    回執，惟該回執因係影本不甚清晰，且收件日期欄為其他文
    件遮蓋，致無法看到送達之年、月、日記載（見本院前審卷
    第29頁），故本件訴願決定書之送達日期尚有未明。惟本件
    訴願決定書發文日期為94年7 月14日，此有送達公函附於訴
    願卷首頁可明，則縱以翌日為送達日起算起訴期間，本件起
    訴期間為末日94年9 月14日。乃原告係於同年9 月8 日向本
    院起訴，此由其訴狀上所蓋本院收文章可明，自未逾2 個月
    之法定期限，核其起訴，自屬合法。
乙、實體部分
一、按法院之為判決，固須本於當事人之聲明，若當事人所為聲
    明僅用語錯誤，法院本於其聲明之真意而予勝訴之判決，自
    不得謂其所判決者係未經當事人聲明之事項，亦不發生訴之
    變更或追加之問題。最高法院38年穗上字第103 號判例意旨
    參照。經查，本件原告雖經通知未到，惟綜合其訴狀上所載
    理由，其乃就被告91年度地價稅補徵處分暨92年地價稅核課
    處分所為之復查決定中，主張其所有信義區○○段第829 、
    840 、843 地號土地，有屬於無償供公眾通行部分之面積應
    予減免，被告未予減免，自有違誤。是其訴訟之真意，乃係
    主張被告91年度地價稅補徵處分暨92年地價稅核課處分，未
    予減免其所有信義區○○段第829 、840 、843 地號土地，
    無償供公眾通行部分之地價稅，乃有違誤而損其權益，請求
    撤銷原處分、訴願決定之撤銷訴訟。雖其聲明第1 項之記載
    不完備，第2 項將理由之主張誤載入聲明欄之中，惟參酌首
    揭判例意旨，本院自得依其真意，就撤銷訴訟有無理由而為
    判斷。
二、按土地稅法第14條：「已規定地價之土地，除依土地稅法第
    22條規定課徵田賦者外，應課徵地價稅。」。次按土地稅法
    施行細則第20條：「地價稅依本法第40條之規定，每年一次
    徵收者，以8 月31日為納稅義務基準日；．．．。各年（期
    ）地價稅以納稅義務基準日土地登記簿所載之所有權人或典
    權人為納稅義務人。」。再按土地稅減免規則第9 條：「無
    償供公共使用之私有土地，經查明屬實者，在使用期間內，
    地價稅或田賦全免。但其屬建造房屋應保留之空地部分，不
    予免徵。」。
三、本件事實概要已如前述，有相關卷證可稽，堪予認定。原告
    不服，循序提起行政訴訟，主張：系爭土地均屬道路使用之
    土地得免徵地價稅，而被告逕以工務局回覆認定系爭土地屬
    建築應保留之法定空地，不得減免，惟經原告查證結果工務
    局於回文並未直接指明系爭土地屬建築應保留空地，被告疏
    未再予詳查，自屬草率。事實上，被告93、94年地價稅核課
    處分就系爭土地業已認定為無償供公眾使用而予以免減等語
    。
四、經查：
  (一)原告所有信義區○○段829 、843 地號（重測前為深澳坑段
    槓子寮小段100-173 、100-172 地號）2 筆土地雖經申請領
    有85基使字第0098號及86基使字第0011號使用執照，惟經核
    算結果，該2 筆土地並未計入法定空地計算，非屬法定空地
    ，此經基隆市政府於94年3 月2 日以基府都建參字第094001
    3502號函復被告甚明，有該公函附於原處分卷第177 頁可憑
    。
  (二)同段840 地號（重測前為深澳坑段槓子寮小段100 地號），
    雖為65年基使字第0099號及0100號使用執照建築區域，惟該
    建築基地內有私設道路661.28㎡及257.60㎡，合計面積918.
    88㎡，未納入法定空地計算，此經基隆市政府95年4 月11日
    基府都建參字第0950035385號函復被告，亦有該公函附於原
    處分卷第178 頁可憑；另查原告於85年6 月10日出具同意使
    用土地面積為5570㎡之土地使用權同意書，供公眾通行巷道
    使用，惟其中道路使用面積1105.06 ㎡係屬福民街，坐落基
    地為深美段844 地號（重測前為信義區○○○段槓子寮小段
    100-190 地號），此部分已經被告於92年度地價稅復查時核
    准減免地價稅，故於本件爭訟中，自不得重複計入，而應予
    以扣除；另有1251.3㎡係屬東峰街用地，其坐落基地除深美
    段840 地號土地外，經比對公函圖示尚包括深美段980 地號
    ，而深美段980 地號土地業已減免供道路用地之面積為664.
    38㎡，此部分經以供道路用地為由予以減免之面積為664.38
    ㎡，亦不得再重複扣除，自亦應併予減除。以上事實，經基
    隆市政府都市發展局以95年5 月5 日基府都計貳字第094004
    8182號函檢附土地使用權同意書及各巷路使用面積圖影本函
    復被告，有該公函及被告製作之課稅明細表附於原處分卷第
    166 、167 、179-181 頁可憑，經由各該文件比對即可明瞭
    。是以840 地號土地無償供道路使用者有4719.44 ㎡【計算
    式：918.88+（0000-0000.06-664.38 ）】。
  (三)綜上，系爭被告91年度地價稅補徵處分暨92年地價稅核課處
    分所及之信義區○○段第829 、840 、843 地號土地，確有
    如前述之無償供公共使用，且非屬法定空地之事實，被告未
    依土地稅減免規則第9 條規定予以減免，其有違誤自明。且
    被告於本院言詞辯論時亦認諾原處分有此部分之違法。
五、按行政訴訟法第202 條規定：「當事人於言詞辯論時為訴訟
    標的之捨棄或認諾者，以該當事人具有處分權及不涉及公益
    者為限，行政法院得本於其捨棄或認諾為該當事人敗訴之判
    決。」；又按土地稅法第15條第1 項規定：「地價稅按每一
    土地所有權人在每一直轄市或縣（市）轄區內之地價總額計
    徵之」、第16條第1 項規定：「地價稅基本稅率為千分之十
    。土地所有權人之地價總額未超過土地所在地直轄市或縣（
    市）累進起點地價者，其地價稅按基本稅率徵收；超過累進
    起點地價者，依左列規定累進課徵：一、…」。是地價稅之
    核計，因所有權人於每一核課區域內擁有地價總額若干而適
    用不同之稅率，此涉及計算之專業。本件被告除自認系爭第
    829 、840 、843 地號土地確有部分無償供公共使用並非屬
    法定空地之事實，並於訴訟中重新核算91年度應補繳地價稅
    為110,239 元，92年度地價稅應為1,533,879 元，實已就原
    處分因未予減免無償供公共使用部分而有違誤損及原告權益
    之訴訟標的予以認諾；訴願決定亦未審酌及此，同屬不當，
　　本院固應本於被告認諾而為被告敗訴之判決，惟稅額多寡則
    應由被告本於專業另行核計。是以，原告之請求為有理由，
    應予准許。
據上論結，本件原告之訴為有理由，爰依行政訴訟法第98條第1
項前段、第202 條、第218 條，民事訴訟法第385 條第1 項前段
，判決如主文。
中　　華　　民　　國　　96　　年　  10　　月　 25  　 日
                         第四庭審判長法  官　陳  國  成
                                   　法  官　陳　秀  
                                     法  官　李　玉　卿
上為正本係照原本作成。
如不服本判決，應於送達後20日內，向本院提出上訴狀並表明上
訴理由，如於本判決宣示後送達前提起上訴者，應於判決送達後
20日內補提上訴理由書（須按他造人數附繕本）。
中　　華　　民　　國　　96　  年　  10　  月　 25　   日
                                     書記官  楊  怡  芳
